【裁判字號】    89,交上易,81
【裁判日期】    890830
【裁判案由】    過失致死
【裁判全文】
臺灣高等法院高雄分院刑事判決                    八十九年度交上易字第八一號
    上  訴  人  臺灣高雄地方法院檢察署檢察官
    上  訴  人
    即  被  告  甲○○
    選任辯護人  劉新安
右上訴人因被告過失致人於死案件，不服臺灣高雄地方法院八十八年度交易字第六八
五號，中華民國八十九年三月七日第一審判決（起訴案號：臺灣高雄地方法院檢察署
八十八年度偵續字第一八七號）提起上訴，本院判決如左：
      主  文
原判決撤銷。
甲○○因過失致人於死，處有期徒刑壹年拾月。
      事  實
一、甲○○曾考領有普通小型車駕駛執照，於民國八十七年八月十九日凌晨，於飲酒
    後高度酒醉之狀態下（案發後約一小時經酒精濃度測試仍高達每公升０‧八九毫
    克），明知自己因喝酒已達不能為安全駕駛動力交通工具，本不得駕車行駛，仍
    貿然駕駛車牌號碼：ＹＰ─九０七八號自用小客車，沿高雄縣鳳山市○○路由高
    雄縣大寮鄉往鳳山市方向行駛，於同日清晨三時三十分許，途經該路東門市場後
    方時，本應注意汽車駕駛人在市區道路，時速不得超過四十公里，並應注意車前
    狀況，隨時採取必要之安全措施，以避免危險之發生。而當時雖係清晨，惟天氣
    狀況良好，夜間有照明，視距尚佳，柏油路面平直，路況正常，並無障礙物或其
    他缺陷，且依其智識、能力亦無不能注意之情事。詎甲○○竟疏未注意車前狀況
    ，仍貿然駕車以時速六十公里之速度超速行駛，適有徐建興（有配戴安全帽）所
    駕駛車牌號碼：ＺＢＺ─三四二號機車，逆向沿鳳林路由鳳山市往大寮方向行經
    該處，該機車右後側為甲○○所駕駛之自小客車右前方車頭及保險桿撞擊，致徐
    建興於遭受撞擊後人、車倒地，因而受有前頭部及胸部挫傷、左側及右側大腿骨
    骨折之傷害，雖經送高雄大東醫院急救，徐建興仍於同日因前頭部及胸部挫傷、
    左側及右側大腿骨骨折、出血性休克之傷重不治死亡。
二、案經高雄縣警察局鳳山分局報請臺灣高雄地方法院檢察署檢察官偵查起訴。
      理  由
一、訊據上訴人即被告甲○○對於右揭時、地於飲酒後酒精濃度高達每公升０‧八九
    毫克之重度酒醉情況下，仍貿然以時速四十公里以上之速度超速行駛，致其所駕
    駛之自用小客車右前方車頭及保險桿撞擊被害人徐建興駕駛之機車而肇事，致徐
    建興於遭受撞擊人、車倒地後，受有前開傷害傷重不治死亡之事實，固不諱言，
    並有警製道路交通事故調查報告表、被告肇事後經警事後所測之酒精濃度測試表
    各一份及事故發生後雙方車輛之車損照片數幀在卷可稽。惟被告辯稱：被害人原
    行駛於鳳林路對向車道內，於兩車快接近時，被害人突然駛入伊行駛之車道內，
    伊煞避不及而撞上被害人駕駛之機車，伊當時雖飲酒，但相當清醒，且伊飲酒、
    超速與被害人之死亡並無因果關係，自不得以伊飲酒、超速，即謂被害人之死亡
    係伊之過失所致，顯然伊並無過失云云。但查：
    （一）被告於肇事後近一小時，經警測試，被告之酒精濃度為每公升０‧八九毫
          克之事實，為被告所坦認，並有酒精濃度測試表一紙在卷為證（見相驗卷
          第十二頁），而被告於事故發生時，因重度酒醉，意識不清，已達爛醉程
          度等情，業據證人巫文利（即當時前往現場處理之警員）於偵查、原審審
          理暨本院調查時結證在卷。證人巫文利結證稱：「肇事者在事故發生時，
          我問他話，他都不知，顯見他當時酒醉很厲害。」（見八十七年度偵字第
          二Ｏ七二六號卷第三十二頁反面）、「已達爛醉，問他什麼，他都不知道
          。」（見八十八年度偵續字第一八七號第十二頁正面）、「我在現場，被
          告酒味很濃」（見原審卷第二十七頁反面）、「走路不穩，說話時我詢問
          他都會考慮一下，無法馬上反應」（本院卷第四十八頁反面）。顯然被告
          於肇事前確曾飲酒，且於肇事當時已有相當之醉意，況被告當時所作之測
          試數據係於案發後近一小時餘始經測試所得，而案發當時被告所應得之每
          公升酒精濃度自應較０‧八九毫克為高，更足見證人巫文利所證被告當時
          之精神狀況應屬可採，被告當時顯已因酒醉而無法為安全駕駛。被告辯稱
          伊雖喝酒，但仍清醒，要不足採信，純係事後卸責之詞，不足為採。
   （二） 被告復坦承案發當時伊之行車速率約為時速六十公里，而該路段之時速限
          速為四十公里，有道路交通事故調查報告表一紙在卷為憑（見警卷第五頁
          ），再參以該道路交通事故調查報告表所示，車禍現場所遺留機車刮地痕
          距血跡（經證人巫文利於原審審理時結證稱現場血跡之地方是被害人頭部
          之地方，見原審卷第二十七頁反面）為二十三點二公尺，血跡距離機車位
          置約為五十六公尺餘（即機車刮地痕起點距機車最後靜止點約為近八十公
          尺），且據證人巫文利證稱，案發現場機車之零件碎片散落面積頗廣，又
          被害人所騎乘機車之殘駭幾近僅剩骨架，以及被告於發生撞擊後，並未立
          即停車，仍繼續往前行駛近一百公尺觀之，被告當時之時速，應係超過四
          十公里，已甚明顯，被告超速行駛，應可確認。
    （三）現場留有一．八五公尺之刮地痕，而此刮地痕係新的痕跡，係本件肇事所
          留之事實，業據證人巫文利於原審審理時結證在卷（見原審卷第二十七頁
          ），而該刮地痕係在被告當時所駕駛自小客車之車道上，現場圖血跡之地
          方，係被害人頭部之地方等情，業經證人巫文利於原審審理時結證在卷（
          見原審卷第二十七頁反面），並有道路交通事故調查報告表一紙在卷為憑
          （見警卷第五頁），既然刮地痕及被害人頭部所停放留有血跡處均在被告
          所駕駛之車道上，且被害人行駛之車道並無任何血跡或刮地痕，則雙方在
          被告所行駛之車道上撞擊，較屬可採。雙方撞擊點既在被告之車道上，則
          被害人當時逆向行車，要屬無疑。
    （四）汽車駕駛人雖可信賴其他參與交通之對方亦能遵守交通規則，同時為必要
          之注意，謹慎採取適當之行動，而對於不可知之對方違規行為並無預防之
          義務，然因對於違規行為所導致之危險，若屬已可預見，且依法律、契約
          、習慣、法理及日常生活經驗等，在不超越社會相當性之範圍應有注意之
          義務者，自仍有以一定之行為避免結果發生之義務。因此，關於他人之違
          規事實已極明顯，同時有充足之時間可採取適當之措施以避免發生交通事
          故之結果時，即不得以信賴他方定能遵守交通規則為由，以免除自己之責
          任，此即所謂「交通信賴原則」，並業經最高法院著有七十四年度臺上字
          第四二一九號判例可資參照。本件被告與被害人雙方之車道均無剎車痕之
          情，業據證人巫文利於原審審理時結證明確（見原審卷第二十八頁），並
          有道路交通事故調查報告表一紙在卷為憑，顯然被告當時並未剎車。再參
          酌卷附警製道路交通事故調查報告表，可知車禍發生當時雖係清晨，惟天
          氣狀況良好，夜間有照明，視距尚佳，且柏油路面平直、路況正常，並無
          缺陷或其他障礙，且依其智識、能力並無不能注意之情事，以當時客觀之
          情況，一般人於速限範圍之行進間仍有避免結果發生之義務。詎被告當日
          竟疏未注意，於酒後酒精濃度達每公升０‧八九毫克重度酒醉達不能安全
          駕駛情況下，仍貿然駕車，並超速行駛，其當時之注意能力顯然已較一般
          人降低，惟其注意車前狀況之義務仍屬存在，不得以其注意能力降低，即
          遽以免責，否則人人是否即可酒醉並超速行駛，而以此為抗辯理由以免責
          。被告既在酒醉已達不能安全駕駛情況下，仍貿然超速駕車，且又疏未注
          意車前狀況而肇事，其駕駛行為顯有過失，灼然至明。雖被害人因不明原
          因逆向駛入來車道，就本件事故之發生與有過失，惟此仍不能解免被告之
          過失罪責，已甚明確。
    （五）由處理本案之員警所製道路交通事故調查報告表所示，本件機車經撞擊後
          ，於被告行進車道（往鳳山方向）留有刮地痕約一．八五公尺，而依常理
          判斷之，機車經高速撞擊後，應會生有短暫時間飛起離地，隨後始著地撞
          擊，並刮起地表之柏油。因此，調查報告表雖未明顯標示撞擊點，惟據此
          判斷二車之撞擊點應係於刮地痕之起點前某處無疑。據此推算之，報告表
          上所標示之血跡點（即被告屍體所遺留）既距離刮地痕已有二十三點二公
          尺之遠，則顯見被害人於二車發生撞擊後，自機車駕駛座飛離幾近二十四
          公尺之遙，此一事實若非經相當之撞擊力量，實殊難想像。復參以被告所
          駕駛車輛現狀，該車除撞擊點之汽車右前方保險桿及鄰近之車身嚴重凹陷
          外，其前方擋風玻璃亦經不明物體撞擊而破碎，且其車後擋風玻璃尚留有
          點狀血跡（八十七年度相字第一四一Ｏ號卷證物袋所附相片），而被告既
          未受有傷害，該血跡自得斷定應為被害人即死者經高速撞擊後，身體彈起
          時傷口所噴出之血跡。據上所述，益足徵被告於重度酒醉情況下，明知自
          己精神狀態已達不能為安全駕駛之程度，仍貿然以相當之高速行駛，顯然
          置其他道路使用人之安全於不顧，且犯後仍狡言卸責，毫無悔意，對於社
          會教育顯然具有負面之影響甚明。
    （六）綜上所述，被告所辯雖曾喝酒，但精神正常，雖超速行駛，但與被害人之
          死亡並無因果關係，純係嗣後卸責之詞，不足採信。
二、按駕駛人於飲酒後其吐氣所含酒精成份超過每公升０‧二五毫克以上者，不得駕
    車行駛；且在市區道路，時速不得超過四十公里；並應注意車前狀況，隨時採取
    必要之安全措施，以避免危險之發生。道路交通安全規則第一百十四條第二款、
    第九十三條第一項第一款前段及第九十四條第三項分別定有明文，此為一般駕駛
    人應注意並能注意之事項，被告既曾考領有普通小型車駕駛執照，自不得諉為不
    知。另汽車駕駛人雖可信賴其他參與交通之對方亦能遵守交通規則，同時為必要
    之注意，謹慎採取適當之行動，而對於不可知之對方違規行為並無預防之義務，
    然因對於違規行為所導致之危險，若屬已可預見，且依法律、契約、習慣、法理
    及日常生活經驗等，在不超越社會相當性之範圍應有注意之義務者，自仍有以一
    定之行為避免結果發生之義務。因此，關於他人之違規事實已極明顯，同時有充
    足之時間可採取適當之措施以避免發生交通事故之結果時，即不得以信賴他方定
    能遵守交通規則為由，以免除自己之責任，此即所謂「交通信賴原則」，並業經
    最高法院著有七十四年度臺上字第四二一九號判例可資參照。參酌卷附警製道路
    交通事故調查報告表，可知車禍發生當時雖係清晨，惟天氣狀況良好，夜間有照
    明，視距尚佳，且柏油路面平直、路況正常，並無缺陷或其他障礙，且依其智識
    、能力並無不能注意之情事，詎被告竟疏未注意，於酒後酒精濃度達每公升０‧
    八九毫克重度酒醉達不能安全駕駛情況下，仍貿然駕車超速行駛，且又疏未注意
    車前狀況而肇事，其駕駛行為顯有過失，灼然至明。雖被害人因不明原因逆向駛
    入來車道，就本件事故之發生與有過失，惟此仍不能解免被告之過失罪責。又被
    害人確因本件車禍傷重不治死亡等情，業經臺灣高雄地方法院察署檢察官督同法
    醫師相驗明確，製有勘驗筆錄、相驗屍體證明書及驗斷書各一紙附卷可稽。是被
    告未盡其前開注意義務肇事致被害人死亡，兩者間顯有相當因果關係。本件罪證
    已臻明確，被告前揭過失致死犯行，堪以認定。
三、核被告甲○○酒醉駕車肇事因而致人死亡，所為係犯刑法第二百七十六條第一項
    過失致死罪。又被告汽車駕駛人，酒醉駕車因而肇事致人死亡，依法應負刑事責
    任，依道路交通管理處罰條例第八十六條第一項之規定，加重其刑。又八十八年
    四月二十一日刑法雖增列第一百八十五條之三，惟本件係於八十七年八月十九日
    發生，尚無該增列條文之適用，附此敘明。而所謂自首之對於未發覺之罪，係指
    對於行為人一己或個人已發生而尚未經有偵查職權或權限之公務員發見察知之具
    體犯罪事實或案件而言。其次所謂而受裁判，則係指表示接受法院審理判決之結
    果者而言。本件車禍發生後，據到場處理之警員巫文利表示，被告當時因重度酒
    醉，意識不清，已達爛醉程度，問他什麼，他都不知道。若如證人即處理本件車
    禍之警員所證稱，被告當時顯係已達爛醉之程度，既達爛醉之程度，意識糢糊，
    則其主觀上是否仍有自承犯罪，並表示接受裁判之意思與能力，顯屬可疑。復參
    以證人即警員巫文利於本院所證稱：「（接受報案時知道誰肇事嗎？）不知道，
    未說肇事者，我們到現場時，被告未說是他肇事，但看他表情，知道是他肇事，
    我們知道他肇事，因為他的車子停放在現場‧‧」（見本院卷第四十七頁反面）
    ，足證被告於警員巫文利到達現場處理時，並無自承犯罪及接受裁判之表示，而
    係警員據現場之情況所為判斷。尚與前述自首之要件相違，不足以認定具有刑法
    第六十二條自首規定之適用。
四、原審予以論罪科刑，固非無見，惟查：車禍發生後，據到場處理之警員巫文利表
    示，被告當時因重度酒醉，意識不清，已達爛醉程度，問他什麼，他都不知道。
    若如證人即處理本件車禍之警員所證稱，被告當時顯係已達爛醉之程度，既達爛
    醉之程度，意識糢糊，則其主觀上是否仍有自承犯罪，並表示接受裁判之意思與
    能力，顯屬可疑。復參以證人即警員巫文利於本院所證稱：「（接受報案時知道
    誰肇事嗎？）不知道，未說肇事者，我們到現場時，被告未說是他肇事，但看他
    表情，知道是他肇事，我們知道他肇事，因為他的車子停放在現場‧‧」（見本
    院卷第四十七頁反面），足證被告於警員巫文利到達現場處理時，並無自承犯罪
    及接受裁判之表示，而係警員據現場之情況所為判斷。因此，被告所為，應尚不
    足以認定具有刑法第六十二條自首規定之適用。原審判決以被告於犯罪事實未被
    發覺前，即主動向前往現場處理之高雄縣警察局鳳山分局成功派出所警員巫文利
    自首，並坦承肇事接受裁判，堪認合乎自首之要件，尚有違誤。公訴人循被害人
    家屬之請求，以原審量刑過輕，提起上訴；另上訴人即被告具狀上訴，以原審雖
    以自首減輕其刑，惟實際並未減輕，顯屬量刑過重，指摘原判決不當，雖均無理
    由，惟原審判決既有可議，自應由本院予以撤銷改判。爰審酌被告明知酒後不得
    駕車，竟不知謹慎，仍於飲酒後酒精濃度高達每公升０‧八九毫克重度酒醉意識
    不清，已達不能安全駕駛之際，仍貿然駕車超速行駛，且又疏未注意車前狀況而
    肇事，其行為對社會大眾之生命、財產構成極大威脅，情節重大，犯後又否認過
    失犯行，且迄今尚未賠償被害人家屬既被害人當時應係逆向行駛，進入被告之車
    道，亦有過失等一切情狀，量刑如主文第二項所示之刑。
據上論斷，應依刑事訴訟法第三百六十九條第一項前段、第三百六十四條、第二百九
十九條第一項前段、刑法第二百七十六條第一項、道路交通管理處罰條例第八十六條
第一項、罰金罰鍰提高標準條例第一條前段，判決如主文。
本案經檢察官張其主到庭執行職務。
中    華    民    國     八十九     年       八       月     三十       日
                              臺灣高等法院高雄分院刑事第五庭
                                  審判長法官  吳水木
                                        法官  洪慶鐘
                                        法官  陳朱貴
右正本證明與原本無異。
不得上訴。
                                      書記官  呂素珍
中    華    民    國     八十九     年       九       月     一         日
附錄本案論罪科刑法條全文：
刑法第二百七十六條第一項
因過失致人於死者，處二年以下有期徒刑、拘役或二千元以下罰金。
                                                                        Ｂ


司法院資訊處製作；財團法人民間司法改革基金會備份。
